ACORDAO-COMPLETO-2376942

ACÓRDÃO DE RELAÇÃO

ACÓRDÃO DE RELAÇÃO 12116/2019 ATA 40/2019 - SEGUNDA CÂMARA

Acórdão 12116/2019-TCU-Segunda Câmara
	Trata-se de prestação de contas anual da Superintendência Regional do Instituto Nacional de Colonização e Reforma Agrária (SR/GO-04) relativa ao exercício financeiro de 2017.
	Considerando que o processo de contas foi devidamente constituído conforme o art. 5° da Instrução Normativa TCU 63/2010 e conforme as Decisões Normativas 161/2017 e 163/2017;
	considerando que, quanto às constatações apontadas pelo controle interno no relatório de auditoria de gestão, foram formuladas recomendações pela Ciset/PR, as quais consideradas adequadas pela unidade técnica;
	
	considerando que os trabalhos do controle interno evidenciaram as seguintes impropriedades relativas à atuação finalística da unidade: planos nacional e regional de reforma agrária desatualizados; diagnóstico regional e relação de árias de atuação desatualizados; indefinição de regiões preferenciais para a compra direta de imóveis rurais para reforma agrária; e ausência de estudo de capacidade de geração de renda; 
	considerando que a Ciset/PR apontou que a unidade vem trabalhando para dar cumprimento aos acórdãos do TCU relativos ao registro de imóveis destinados à reforma agrária, mas que há muitos imóveis ainda a serem registrados, bem como, fragilidades nas atuais ferramentas institucionais voltadas à gestão, gerenciamento e monitoramento desses bens imóveis;
	considerando que ao Sr. Euripedes Malaquias de Souza, Superintendente Regional no período de 1/1/2017 a 31/12/2017,  foram imputadas as seguintes irregularidades: a atuação sem o conhecimento do total de imóveis já adquiridos pela unidade e com um Plano Regional de Reforma Agrária desatualizado; a falha na avaliação e controle da fidedignidade, qualidade e segurança dos registros e dos sistemas de controle do estoque de terras destinadas à reforma agrária; a falha na execução dos lançamentos dos fatos contábeis e dos ajustes das contas da Unidade Gestora em consonância com o plano de contas da União; e a não adoção de medidas para garantir a segregação de funções relacionada ao acúmulo de atribuições por servidores responsáveis por atividades de Conformidade de Gestão e Contábil;
	considerando que, de forma geral, a unidade apresentou todos os indicadores destinados à avaliação dos macroprocessos finalísticos de acordo com as orientações para preenchimento do relatório de gestão 2017/2018;
	considerando a proposta da unidade técnica no sentido de determinar à Superintendência a elaboração de plano de ação para a adoção de medidas efetivas para identificação dos imóveis destinados à reforma agrária;
	considerando que o Ministério Público junto ao TCU aquiesce à proposta da unidade técnica, sugerindo, em acréscimo, dar ciência dos fatos à sede do INCRA, à Secretaria de Patrimônio da União (SPU) e à Secretaria do Tesouro Nacional, alertando-os de que a demora na solução dos problemas apresentados poderá ensejar a aplicação de multa pelo TCU;
	os ministros do Tribunal de Contas da União, reunidos em sessão da 2ª. Câmara, ACORDAM, por unanimidade, de acordo com os pareceres emitidos nos autos e com fundamento no art. 143, inciso I, do Regimento Interno, em:
a) julgar, nos termos do art. 16, inciso II, da Lei 8.443/1992, regulares com ressalva as contas do Sr. Euripedes Malaquias de Souza, Superintendente Regional no período de 1/1/2017 a 31/12/2017, dando-lhe quitação;
b) julgar, nos termos do art. 16, inciso II, da Lei 8.443/1992, regulares as contas do Sr. Gilson de Oliveira Filho, Superintendente Regional - substituto no período de 1/1/2017 a 31/12/2017, dando-lhe quitação plena;
c)  dar ciência à Superintendência Regional do Incra no Estado do Goiás, à sede do Instituto Nacional de Colonização e Reforma Agrária (Incra) , à Secretaria de Patrimônio da União (SPU) e à Secretaria do Tesouro Nacional (STN) , sobre as seguintes impropriedades detectadas nas contas da Superintendência durante o exercício de 2017, alertando-os de que a demora na solução dos problemas poderá ensejar responsabilização perante o Tribunal de Contas da União:
c.1) não adoção de procedimentos iniciais e necessários para aquisição de imóveis amparados por instrumentos de planejamento atualizados e da atuação sem o conhecimento do total de imóveis já adquiridos pela Superintendência, o que fere o art. 111, II, "a" e "g", do Regimento Interno - Portaria Incra 49/2017, de 31/1/2017, o art. 35 do Estatuto da Terra (Lei 4504/1964) , c/c Art. 2º do Decreto-Lei 1.110/1970, além do art. 2º da Portaria MDA 6/2013, do Módulo I do Manual de Obtenção de Terras e Perícia Judicial, aprovado pela Norma de Execução Incra/ST 52, de 25/10/2006, e o art. 2º e § 2º do art. 3º da Instrução Normativa Incra 83/2015;
c.2) não observância ao princípio da segregação de funções, uma vez que ocorre o acúmulo de atribuições por servidores responsáveis por atividades de Conformidade de Gestão e Conformidade Contábil, contrariando o art. 8º, incisos I, V e VII, §1º, do Decreto 6.976/2009, o item 3.9.1 da Macrofunção SIAFI 02.03.14 - Conformidade de Registro de Gestão e o art. 11, III, "b", da Instrução Normativa Conjunta MP/CGU 01/2016;
c.3) inconformidades que impactam significativamente na fidedignidade dos demonstrativos contábeis da unidade, como não atualização das contas 121110301 - Empréstimos Concedidos a Receber e 121219808 - Créditos a Receber - Regularização Fundiária, ausência de registros de depreciação de bens móveis e pendência de regularização do saldo constante na conta "Bens Móveis Não Localizados";
d) arquivar o presente processo.
1.Processo TC-Processo 029.009/2018-9 (PRESTAÇÃO DE CONTAS - Exercício: 2017) 
       1.1. Classe de Assunto: II. 
1.2. Responsáveis: Euripedes Malaquias de Souza (CPF XXX.703.621-XX) e Gilson de Oliveira Filho (CPF XXX.100.931-XX) .
1.3. Unidade: Superintendência Regional do Incra No Estado de Goiás.
1.4. Relatora: ministra Ana Arraes.
1.5. Representante do Ministério Público: subprocurador-geral Paulo Soares Bugarin.
1.6. Unidade Técnica: Secretaria de Controle Externo da Agricultura e do Meio Ambiente.
1.7. Representação legal: não há.
1.8. Determinações/Recomendações/Orientações: determinar à Superintendência Regional do Incra no Estado do Goiás que, no prazo de 90 dias, apresente plano de ação com vistas à adoção de medidas efetivas para a identificação dos imóveis rurais destinados à reforma agrária, bem como o seu consequente registro contábil em valores atualizados, para refletir, nos demonstrativos contábeis da unidade, o real patrimônio sob sua responsabilidade, em cumprimento ao item 9.2.6 do Acórdão 557/2004-TCU-Plenário e aos arts. 98 e 102, II, "a", do Regimento Interno - Portaria Incra 338/2018, de 9/3/2018.

Segunda Câmara

Euripedes Malaquias de Souza (CPF XXX.703.621-XX) e Gilson de Oliveira Filho (CPF XXX.100.931-XX).

ANA ARRAES

não há.

Subprocurador-geral Paulo Soares Bugarin.

PRESTAÇÃO DE CONTAS (PC)

Secretaria de Controle Externo da Agricultura e do Meio Ambiente.